最高法院民事判決　　　　　　九十四年度台上字第一一九七號
　　上　訴　人　宜蘭縣大同鄉公所
　　　　　　　　　　　　38號.
　　法定代理人　陳傑麟
　　訴訟代理人　陳為祥律師
　　被 上訴 人　乙○○
　　　　　　　　　　　　3號
　　　　　　　　甲○○
上列當事人間請求返還土地等事件，上訴人對於中華民國九十二
年七月三十日台灣高等法院第二審判決（九十一年度上字第八五
三號），提起上訴，本院判決如下：
    主  文
原判決廢棄，發回台灣高等法院。
    理  由
本件上訴人主張：伊於民國八十年一月間將坐落宜蘭縣大同鄉○
○段二二九地號、面積三．二五００公頃及同段一四七地號、面
積三．０五００公頃之茶園（下稱系爭二二九地號、一四七地號
），分別交由被上訴人乙○○及甲○○經營管理，約定期間自八
十年一月十二日起至八十六年一月十一日止，期間六年。復於八
十一年四月七日將同段十九地號土地內，如第一審判決附圖（下
稱附圖）所示Ａ部分面積０．０一九八公頃、Ｂ部分面積０．０
一三八公頃、Ｃ部分面積０．０一一一公頃、Ｄ部分面積０．０
０三五公頃之製茶工廠交付甲○○經營管理，期間約定自八十一
年四月一日起至伊於公共造產茶園五九號標出之日止。詎被上訴
人均長期放任茶園荒廢，均未按時除草、淺耕、深耕、剪枝、採
收等工作。另甲○○對所委託經營之製茶工廠內設備亦未盡保養
維護之責，致令廠房及機具毀損殆盡，茶園部分甲○○自第五期
起即未繳納收益分收款，乙○○自簽約後即拒未繳納，甲○○亦
自始未繳納製茶工廠部分之收益分收款，被上訴人二人均有逾二
期以上未繳納收益分收款之違約事由，伊已依法分別通知終止合
約及與甲○○關於經營管理製茶工廠合約且期限亦已屆滿，不再
續租等情，爰依租賃物返還請求權及民法第七百六十七條規定，
求為命：(一)被上訴人乙○○應將系爭二二九地號面積三．二五０
０公頃之茶園回復原狀交還與伊；(二)被上訴人甲○○應將系爭一
四七地號面積三．０五００公頃之茶園及系爭十九地號土地上如
附圖所示之製茶工廠回復原狀交還與伊；(三)被上訴人乙○○、甲
○○應各給付伊如原判決附表一至三所示金額及其法定遲延利息
之判決。
被上訴人則以：系爭茶園之委託管理契約並未有效成立，被上訴
人甲○○另以，伊與上訴人所訂立之茶園工廠契約，係以茶園委
託管理契約生效為要件，嗣上開委託管理契約因遲未核定生效，
上訴人亦未將工廠點交與伊使用，伊從未使用該工廠等語置辯。
原審維持第一審所為上訴人敗訴之判決，駁回其上訴，無非以：
上訴人主張伊於八十年一月間分別與被上訴人甲○○、乙○○簽
訂公共造產茶園事業委託管理合約書，復於八十一年四月間與甲
○○簽訂「公共造產製茶工廠委託管理合約書」之事實，分別為
被上訴人所不爭執，且據上訴人提出上開合約書為證，堪信為真
實。惟查兩造就系爭二二九、一四七地號所訂立之合約書，並未
交付與各該被上訴人持有且合約書上亦無上訴人法定代理人之蓋
章，被上訴人抗辯兩造之租賃契約尚未成立，堪以憑信。上訴人
主張合約書雖未蓋用鄉長私人章，但有大同鄉公所之關防、且經
宜蘭縣政府核定，已生效力云云，惟承辦人湯香谷於合約期間承
租人未繳納租金，卻未催繳，亦未終止合約，當係湯香谷認契約
未成立生效，始未積極催辦。且訂約時湯香谷已表明契約核定後
生效，則被上訴人抗辯承辦人員表示契約尚未經核定，乃信契約
尚未生效，應屬可信。至於上訴人與被上訴人甲○○簽訂公共造
產製茶工廠委託管理合約書之事實，固據其提出該合約書為證，
惟甲○○否認上訴人業將上開工廠交付其使用，並辯稱，因廠內
仍有一些器具，故當時向承辦人員表示，如果茶園契約下來，連
同茶園一併點交等語，是關於已點交製茶工廠之有利於上訴人之
事實，自應由上訴人負舉證責任。上訴人雖以：伊曾派員於八十
九年一月十一日清點系爭製茶工廠之機器設備，發現原置放工廠
內之殺菁機、翻茶乾燥機及乾燥機各一台均遭甲○○移置於其住
宅，上開清點紀錄附表所載之機器之名稱、分類編號、購置時間
、特徵說明、金額、最低耐用年限，均與宜蘭縣大同鄉公所財產
分類明細帳所載者相同，足證該等機器屬上訴人所管有之財產云
云。惟查置放在甲○○家中之物品，依經驗法則首應推斷為甲○
○或其家人所有，上訴人迄未提出購物來源以證明屬其所有之公
產，其主張已非可採，且上開清點紀錄係上訴人單方製作未會同
被上訴人簽名，亦無足取，至其另主張系爭製茶工廠之電費已由
甲○○父親之帳戶扣款繳納，代繳人之通訊地址為大同鄉○○路
十四號，即係甲○○之住所，足證系爭製茶工廠已交付甲○○使
用，否則豈願代繳電費等語。惟上訴人有先為交付工廠之義務，
上訴人既未為交付，甲○○自無從使用收益，且甲○○父親遭扣
繳之電費每二月僅有新台幣（下同）八十餘元，亦不足證明系爭
製茶工廠確處於正常使用狀態，從而上訴人併依系爭契約向甲○
○請求給付收益分收款，亦非有據等詞，為其判斷之基礎。
按解釋契約，固須探求當事人立約時之真意，不能拘泥於契約之
文字，但契約文字業已表示當事人真意，無須別事探求者，即不
得反捨契約文字而更為曲解（本院十七年上字第一一一八號判例
參照）。查上訴人與被上訴人二人分別簽訂之宜蘭縣大同鄉公所
公共造產茶園事業委託管理合約書第十五條，已訂明系爭合約自
八十年元月十二日起生效。上訴人與被上訴人甲○○簽訂之系爭
製茶工廠委託管理合約書第三條亦規定系爭合約書經雙方簽章後
即生效力。而甲○○於八十一年四月七日即已簽章，上訴人方面
亦經蓋有大同鄉公所公印在案，顯示兩造間無論就茶園之委託管
理或製茶工廠之委託管理合約均已生效甚明。倘被上訴人爭執上
開契約並未經交付生效，依舉證責任分配原則，應由被上訴人就
爭執之事實負舉證責任，否則即不得就被上訴人所爭執之事實為
其有利之判斷。且被上訴人均自認沒有證據可以證明契約經公證
後才生效，而系爭二二九地號土地早於八十年前即已交由被上訴
人乙○○管理，乙○○亦自認原本就在系爭茶園經營管理，本契
約是續訂等語在卷（第一審卷第六五－六六頁）、被上訴人甲○
○亦自認曾繳納第一到四期的分收款等語（同上卷第六六頁），
倘被上訴人甲○○未受茶園之交付，衡情豈願交付分收款。況且
系爭一四七地號土地，上訴人原係出租與被上訴人之舅舅潘財洲
，潘財洲期滿不願續租，始轉由甲○○承租。又證人顏錫松已證
述，伊因催討租金與甲○○父子發生衝突，嗣由潘財洲來繳茶園
款項五萬元，核與上訴人所提出八十四年三月十四日內部簽呈會
簽之記載相符，則上訴人主張被上訴人於催討後，甲○○有繳納
部分租金等語，亦非無據，倘被上訴人確已於簽訂契約時，已管
有系爭茶園，自難謂契約尚未生效，被上訴人倘有違約未給付租
金（收益分收款），則上訴人依法催繳，並於催告無效後終止契
約或於租期屆滿後請求交還茶園及給付收益分收款與相當於收益
分收款之損害金及約定之滯納金，依法應無不合。原審疏未詳予
審認澄清，遽以契約尚未生效等前揭情詞為上訴人不利判決，已
有未合。次查被上訴人甲○○既於所簽訂之系爭製茶工廠委託管
理合約書簽章，上訴人亦於同日之八十一年四月七日簽章並蓋有
關防印章，依前所述，如無反證已足認工廠已交付，所簽訂之契
約已生效，且上訴人所有之系爭製茶工廠之機器設備如殺菁機、
乾燥機等如經查明確經移置到被上訴人甲○○之住所放置，而所
需繳納之電費亦經其設專戶代繳，益足徵上開工廠早已交付被上
訴人管理之事實，否則甲○○焉能將上開工廠內之機器移置其住
宅內，倘所繳電費微少，僅係該被上訴人疏未管理使用，亦不足
反證上訴人尚未交付上開工廠。原審亦疏未調查澄清，竟以前揭
情詞為上訴人不利之判斷，亦屬可議。上訴論旨執以指摘原判決
不當，求予廢棄，非無理由。
據上論結，本件上訴為有理由。依民事訴訟法第四百七十七條第
一項、第四百七十八條第二項，判決如主文。
中　　華　　民　　國　九十四　年　　六　　月　 三十　 日
                      最高法院民事第七庭
                          審判長法官  許　朝　雄
                                法官  謝　正　勝
                                法官  劉　福　來
                                法官  鄭　玉　山
                                法官  吳　麗　女
      本件正本證明與原本無異
                                      書  記  官
中　　華　　民　　國　九十四　年　　七　　月　 十二　 日
                                                      Ｌ
